【裁判字號】    97,消債更,313
【裁判日期】    971226
【裁判案由】    更生事件
【裁判全文】
臺灣新竹地方法院民事裁定           97年度消債更字第313號
聲  請  人  甲○○
上列當事人因消費者債務清理事件聲請更生，本院裁定如下：
    主  文
聲請駁回。
聲請費用由聲請人負擔。
    理  由
一、「按聲請更生或清算不合程式或不備其他要件者，法院應以
    裁定駁回之，但其情形可以補正者，法院應定期間先命補正
    」；「債務人與金融機構協商成立者，不得聲請更生或清算
    。但因不可歸責於己之事由，致履行顯有重大困難者，不在
    此限」；「本條例施行前，債務人依金融主管機關協調成立
    之中華民國銀行公會會員辦理消費金融案件無擔保債務協商
    機制與金融機構成立之協商，準用前項之規定」，消費者債
    務清理條例（下稱消債條例）第8條、第151條第5項、第6項
    分別定有明文。準此，債務人如於消債條例施行前，已利用
    金融主管機關協調成立之中華民國銀行公會會員辦理消費金
    融案件無擔保債務協商機制，與金融機構成立協商，即須依
    約清償債務，僅於其後發生情事變更，在清償期間收入或收
    益不如預期，致該方案履行困難甚或履行不能，且因不可歸
    責於己之事由所致，始能聲請更生或清算，至如認該協商方
    案履行有其他不適當情形，即應再循協商途徑謀求解決，不
    得逕依消債條例聲請更生，蓋該債務清償方案係經債務人行
    使程序選擇權而與債權人締結之債務清理契約，其即應受該
    契約之拘束，且消債條例更生之規範目的，係在維持債務人
    基本生活之情況下，於債務人之能力範圍內盡力清償債務，
    非謂債務人得任意利用債務清理程序減輕債務，因此，為避
    免債務人針對已成立之協商方案任意毀諾，濫用更生或清算
    之債務清理程序，須債務人於協商成立後因不可歸責於己之
    事由，致其無法履行原定清償方案，始例外得依消債條例聲
    請更生或清算。
二、聲請意旨略以：債務人於95年10月10日成立協商時之平均所
    得為45546元，故成立之還款額度為41000元，隔年5月遠東
    銀行告知尚有一家銀行未算到，債務人須繳納42500元，又
    於96年4月因被扣薪1/3，薪水僅剩26600元，迫使聲請人只
    好向親朋好友借款繳納協商款項，債務人雖與配偶之薪資加
    起來為80000元，然因配偶尚有房貸須繳納23871元，扣除家
    中一切生活開銷僅剩5300元，甚者債務人97年8月之薪資均
    被債權人兆豐國際商業銀行全數抵銷，只剩配偶一人支付全
    家之開銷，債務人面對龐大金融機構債務問題，壓力甚感沉
    重，為此，爰依法提出本件更生之聲請等語。
三、經查：
  （一）債務人於消債條例施行前之95年9月間，業就其積欠各
        金融機構之無擔保債務，利用金融主管機關協調成立之
        中華民國銀行公會會員辦理消費金融案件無擔保債務協
        商機制，與各債權銀行成立協商，約定自95年10月起，
        按年息9.88％，分60期，每月41000元依各債權銀行債
        權金額比例清償債務，嗣於96年5月更正還款條件為年
        息9.88%、分期53期，月繳42500元，業已清償19期，有
        協議書及還款計劃書在卷可稽，堪可認定。
  （二）債務人主張其於95年10月10日已與最大債權銀行達成債
        務協傷，每月還款41000元，惟於96年4月遭強制扣薪1/
        3，且自96年5月起改繳42500元，故毀諾之原因，係因
        經濟狀況日益惡化，均向親朋好友借款來繳協商金額，
        因繳款至第19期後始毀諾云云，惟依債務人所提出財政
        部臺北市國稅局95、96年度綜合所得稅各類所得資料清
        單之記載，債務人於95年度之收入為658534元，96年度
        之收入為822229元，依此計算債務人95年平均每月收入
        為54877元，96年之平均月薪更高達68519元，且依債務
        人提出97年1月以降之每月薪資表：一月為95445元，二
        月為67494元，三月為45686元，四月為39890元，五月
        為42458元，六月為40257元，七月37144元，雖薪資略
        有下降，然觀諸債務人薪資存款往明細，有關債務人每
        月薪資均分二次入帳，而債務人乃竟大部分於每次薪資
        入帳同日或翌日即提領現金，而僅剩餘少數款項供轉帳
        抵銷扣款之情，本院參諸消債條例之立法目的，係為使
        不幸陷入經濟困境之人得以清理債務、重建生活，並在
        清理過程中能保有符合人性尊嚴之最低基本生活，而非
        維持債務人過去慣常之寬逸生活，是於評估履行原協商
        方案是否顯有重大困難時，並非由債務人任意主張其基
        本生活費用之數額，以顯月薪收入不敷使用之不合理狀
        態，否則將造成揮霍無度致難以履行原協商方案者，反
        而更容易進入更生程序之不合理現象，是以，債務人於
        積欠債權銀行債務123餘萬元無法清償之情況下，本應
        盡力節省開支，其自承無力償還銀行債務，卻每月支出
        加油費用4886元 (惟債務人工作類別並非業務性質)、
        全家膳食費10000元，網路連線費1065元，尚屬過高，
        網路費用更屬不必要支出，且債務人正值青壯，並有固
        定收入，縱認債務人之每月薪資有所降低，然債務人在
        其95、96年高薪資所得之際，尚以向親朋好友借款以為
        履行協商條件，即知債務人不知節約改善生活不合理支
        出，顯有可歸責於己之事由，致其揮霍無法節省開支，
        減少債務增加，以為履行原定清償方案。
   (三）債務人另主張其於協商當時，尚有一家債權銀行未參與
        協商，故自96年5月起每月改繳42500元，且自96年4月
        起因擔保債務故被台灣中小企業銀行強制扣薪1/3部分
        ，然此部分保證、債務關係均係在協商前即已存在，債
        務人於衡量自身經濟狀況後，既仍同意還款計劃，自應
        考量籌措資金來源之規劃，縱其每月收入清償協商還款
        後，已不敷支付日常生活基本開銷，亦屬債務人協商時
        可得預見，均不可於協商後將此部分歸諸於無法履行協
        商之不可歸責事由。
  （四）又債務人與其配偶互負扶養義務，且家庭生活費用，應
        由其與配偶各依其經濟能力、家事勞動或其他情事分擔
        之（民法第1116條之1、第100 3條之1參照），依債務
        人聲請所述，其配偶每月亦有固定收入足以支付目前經
        濟水平下每月合理支出，其育有三名子女鄭偉仁 (88年
        6月5日生)、鄭羽珊 (83年7月14日)、鄭晴方 (85 年7
        月19日生)，審酌我國97年度最低生活費標準，係對於
        15歲以上就業人口所做統計，無法直接等同於該三名子
        女每月最低消費支出，此支出必要費用較低，應參酌
        96年度每人之免稅額7700 0元計算每人每月基本生活
        所需約6500元為適當，此部分亦將由其與配偶各負2分
        之1之責任，是此部分之扶養費總計仍為9750元﹝(65
        00*3))/2﹞，是債務人陳報每月此部分支出為12620元
        ，尚屬過高。至其父任建成、母倪瓊珠部分，債務人並
        未提出戶籍謄本供本院參酌是否領有年金及是否尚有其
        他財產可供處分而達不能維持生活者，況縱有扶養之必
        要，每月生活費用應以行政院公佈97年臺灣省最低生活
        費用為9,829元 (已包含食、衣、住、行及育、樂所有
        之支出)為計算基準，在由其子女共4名均分，是債務人
        陳報此部分每月之扶養費用為10000元部分亦屬過高，
        此外，債務人復未舉證證明其於協商成立後有何經濟狀
        況重大變更，或發生不可歸責於己之事由，致履行協商
        顯有重大困難之情事而毀諾，則其聲請更生自屬無據。
        至債務人陳稱兆豐銀行於97年8月擅自於其薪資帳戶抵
        銷32464元債務部分，顯已致債務人不能生活，為維持
        債權人間公平受償，並維持債務人基本生活所需，自
        應不准收取此部分薪資債權，附此敘明。
四、綜上所述，債務人於協商成立後，難認有何不可歸責於己之
    事由，致履行協商顯有重大困難，其聲請更生與前開規定不
    符，自應予駁回，爰裁定如主文。
中    華    民    國    97    年    12    月    26    日
                  民事第二庭    法  官   彭淑苑
上為正本係照原本作成。
如不服本裁定，應於裁定送達後10日內，以書狀向本院提出抗告
，並繳納抗告費新臺幣1千元。
中    華    民    國    97    年    12    月    26    日
                                書記官   王恬如


司法院資訊處製作；財團法人民間司法改革基金會備份。
